---
title: Mapeando Ingresos en las Ciudades de Uruguay
author: ''
date: '2019-04-13'
slug: mapeando-ingresos-en-las-ciudades-de-uruguay
categories: []
tags: []
---

```{r utils, echo=FALSE, message=FALSE, warning=FALSE}
library(rgdal)
library(tidyverse)
library(tmap)

knitr::opts_chunk$set(echo = TRUE, message = FALSE, warning=FALSE)

mapa_ingresos <- function(cod_loc, nom_loc, legend_pos = c("right","top")) {
  
  # segmento censal
  ine_seg_11 <- readOGR(dsn = '~/blog_data/mapas_vectoriales_ine/', layer = 'ine_seg_11')
  crswgs84 <- CRS("+proj=longlat +ellps=WGS84 +datum=WGS84 +no_defs")
  # proyeccion ine
  prj <- CRS("+proj=utm +zone=21 +south +ellps=WGS84 +datum=WGS84 +units=m +no_defs")
  proj4string(ine_seg_11) <- prj
  #ine_seg_11 <- spTransform(states, crswgs84)
  
  Sys.setlocale("LC_ALL", "UTF-8")
  ingresos_ech <- read_tsv("~/blog_data/H_2018_TERCEROS.dat") %>% 
    transmute(id       =as.character(numero),
              depto_id = dpto, 
              depto = nomdpto,
              localidad_id = as.numeric(locagr),
              localidad = nom_locagr,
              seccion_id = as.numeric(secc),
              segmento_id = as.numeric(segm),
              ingreso = YSVL)
  
  medianas <- ingresos_ech %>% 
    group_by(depto_id, seccion_id, segmento_id) %>% 
    summarize(mediana = median(ingreso))
  
  mapa_loc <- ine_seg_11[ine_seg_11$CODLOC == cod_loc,]
  
  mapa_loc@data <- mapa_loc@data %>% 
    left_join(medianas, by = c("DEPTO" = "depto_id",
                               "SECCION" = "seccion_id",
                               "SEGMENTO" = "segmento_id"))
  
  tm_shape(mapa_loc) +
    tm_fill(col = "mediana", 
            style="quantile", 
            textNA = "S/D",
            colorNA = "gray80",
            labels = c("0-20%", "20%-40%", "40%-60%", "60%-80%", "80%-100%"),
            title = "Quintiles de Ingreso") +
    tm_layout(nom_loc, legend.position = legend_pos,
              legend.text.size = 0.6,
              legend.title.size = 0.8, 
              title.size = 1)
}
```


En un [post anterior](https://www.blog.rlabuonora.com/2018/07/17/mapas/) hice un mapa de Montevideo combinando capas de Open Street View y Shapefiles publicados por el INE. Hace un tiempo que estoy trabajando sobre un curso de [Charlotte Wickham](https://www.cwick.co.nz/) sobre mapas y pensé en replicar el proyecto final del curso con datos de Uruguay.

La principal pregunta que me interesa contestar es ¿cómo es la distribución del ingreso en las ciudades de Uruguay? En Montevideo sabemos que la zona costera es donde se concentran los hogares de mayores ingresos (Carrasco, Punta Gorda, Pocitos, etc.).

Para visualizar esta estructura, linkeo los datos de la [Encuesta Continua de Hogares](http://ine.gub.uy/web/guest/encuesta-continua-de-hogares1) con un mapa de los segmentos censales del país.


```{r message=FALSE, echo=FALSE}
mapa_ingresos("1020", "Montevideo")
```

# El mapa

`readOGR` lee los archivos publicados por el INE como un objecto `SpatialPolygonsDataFrame`. 

```{r, message = FALSE, warning = FALSE}
# Cargar mapa
ine_seg_11 <- readOGR(dsn = '~/blog_data/mapas_vectoriales_ine/', 
                      layer = 'ine_seg_11')
class(ine_seg_11)

```


Este objeto es un `data.frame` que además de los tipo de datos usuales (`AREA`, `PERIMETER`, departamento, localidad) tiene una columna con la forma y la ubicación de cada segmento censal.

```{r}
head(ine_seg_11@data)
```


Para saber más sobre estos objetos, recomiendo el capítulo 2 de [Geocomputation with R](https://geocompr.robinlovelace.net/).


La ECH tiene los ingresos de los hogares identificados por segmento censal, por lo que podemos calcular la mediana de ingresos por segmento con `group_by` y `summarize` de `dplyr`:
```{r, warning=FALSE, message=FALSE}
Sys.setlocale("LC_ALL", "UTF-8")
ingresos_ech <- read_tsv("~/blog_data/H_2018_TERCEROS.dat") %>% 
  transmute(id       =as.character(numero),
            depto_id = dpto, 
            depto = nomdpto,
            localidad_id = as.numeric(locagr),
            localidad = nom_locagr,
            seccion_id = as.numeric(secc),
            segmento_id = as.numeric(segm),
            ingreso = YSVL)

medianas <- ingresos_ech %>% 
    group_by(depto_id, seccion_id, segmento_id) %>% 
    summarize(mediana = median(ingreso))
```

# Elegir una localidad

Una vez calculada esta estimación, elijo una localidad para subsetear el mapa.

```{r}
# Salto es la localidad 1120
cod_loc <- "15120"
mapa_loc <- ine_seg_11[ine_seg_11$CODLOC == cod_loc,]
```

# Pegar las estimaciones
Para visualizar las medianas por segmento, le agrego la columna con la mediana de cada segmento usando `depto_id`, `seccion_id` y `segmento_id` como identificadores:

```{r}
mapa_loc@data <- mapa_loc@data %>% 
    left_join(medianas, by = c("DEPTO" = "depto_id",
                               "SECCION" = "seccion_id",
                               "SEGMENTO" = "segmento_id"))

```

En el post anterior usé leaflet para hacer los mapas. Como Charlotte usa `tmap` voy a usar esa librería para hacer el choropleth:

```{r}
tm_shape(mapa_loc) +
    tm_fill(col = "mediana", 
            style="quantile", 
            textNA = "S/D",
            colorNA = "gray80",
            labels = c("0-20%", "20%-40%", "40%-60%", "60%-80%", "80%-100%"),
            title = "Quintiles de Ingreso") +
    tm_layout("Salto", legend.position = c("right", "top"),
              legend.text.size = 0.6,
              legend.title.size = 0.8, 
              title.size = 1)
```

# Una función

Para poder hacer el mapa para varias localidades, lo puse todo en una función, a la que hay que pasarle el nombre y el código de la localidad para que haga el mapa:

```{r}

mapa_ingresos <- function(cod_loc, nom_loc, legend_pos = c("right","top")) {
  
  # segmento censal
  ine_seg_11 <- readOGR(dsn = '~/blog_data/mapas_vectoriales_ine/', layer = 'ine_seg_11')
  crswgs84 <- CRS("+proj=longlat +ellps=WGS84 +datum=WGS84 +no_defs")
  # proyeccion ine
  prj <- CRS("+proj=utm +zone=21 +south +ellps=WGS84 +datum=WGS84 +units=m +no_defs")
  proj4string(ine_seg_11) <- prj
  #ine_seg_11 <- spTransform(states, crswgs84)
  
  Sys.setlocale("LC_ALL", "UTF-8")
  ingresos_ech <- read_tsv("~/blog_data/H_2018_TERCEROS.dat") %>% 
    transmute(id       =as.character(numero),
              depto_id = dpto, 
              depto = nomdpto,
              localidad_id = as.numeric(locagr),
              localidad = nom_locagr,
              seccion_id = as.numeric(secc),
              segmento_id = as.numeric(segm),
              ingreso = YSVL)
  
  medianas <- ingresos_ech %>% 
    group_by(depto_id, seccion_id, segmento_id) %>% 
    summarize(mediana = median(ingreso))
  
  mapa_loc <- ine_seg_11[ine_seg_11$CODLOC == cod_loc,]
  
  mapa_loc@data <- mapa_loc@data %>% 
    left_join(medianas, by = c("DEPTO" = "depto_id",
                               "SECCION" = "seccion_id",
                               "SEGMENTO" = "segmento_id"))
  
  tm_shape(mapa_loc) +
    tm_fill(col = "mediana", 
            style="quantile", 
            textNA = "S/D",
            colorNA = "gray80",
            labels = c("0-20%", "20%-40%", "40%-60%", "60%-80%", "80%-100%"),
            title = "Quintiles de Ingreso") +
    tm_layout(nom_loc, legend.position = legend_pos,
              legend.text.size = 0.6,
              legend.title.size = 0.8, 
              title.size = 1)
}
```

Para sacar varios mapas a la vez podemos usar `tmap_arrange`:
```{r}
tmap_arrange(
            mapa_ingresos("14320", "Rocha", c("left", "bottom")),
            mapa_ingresos("6220", "Durazno", c("left", "bottom")),
            mapa_ingresos("18220", "Tacuarembó", c("left", "bottom")),
            mapa_ingresos("9220", "Minas", c("left", "bottom")))
```

Lo que más me gustaría mejorar de estos mapas es poder agregar referencias como calles importantes o cuerpos de agua que permitan ubicarse mejor en la geografía de la ciudad. Dejo eso para otro post.

La estimación de las medianas probablemente deja mucho que desear desde el punto de vista estadístico también.